【裁判字號】    98,上易,219
【裁判日期】    990707
【裁判案由】    返還房屋等
【裁判全文】
臺灣高等法院高雄分院民事判決         98年度上易字第219號
上  訴  人  甲○○
訴訟代理人  許安德利律師
被 上訴 人  乙○○○
訴訟代理人  陳純青律師
上列當事人間請求返還房屋等事件，上訴人對於民國98年6 月23
日臺灣屏東地方法院97年度訴字第140 號第一審判決提起上訴，
本院於99年6 月23日言詞辯論終結，判決如下：
    主  文
上訴駁回。
第二審訴訟費用由上訴人負擔。
    事實及理由
一、上訴人起訴主張：坐落屏東縣麟洛鄉○○段792 地號土地（
    下稱792 號土地）上如原審判決附圖（下稱附圖）所示編號
    792-A001部分面積415.67平方公尺及同段790 地號土地如附
    圖所示編號790-A001部分面積23.86 平方公尺之豬舍，係伊
    於農場段14建號房屋在66年間經賽洛瑪颱風侵襲摧毀後出資
    所建，由伊原始取得所有權。詎原審法院95年度執字第8889
    號執行事件，就李進發名下之792 號土地為強制執行，竟誤
    將豬舍併付拍賣，由被上訴人拍定，於96年12月5 日點交完
    畢，拍賣應為無效，伊並不因此喪失豬舍所有權，自得依民
    法第767 條規定，請求被上訴人交還豬舍。又792 號土地實
    係伊出資購買，因屬農地，承受人需具有自耕能力，而信託
    登記在伊子李進發名下。嗣後李進發僅以792 號土地設定抵
    押權，以致於抵押物拍賣時，由被上訴人取得792 號土地，
    造成該土地及其上豬舍異其所有人，應類推適用民法第876
    條第1 項規定，視為已有地上權登記。為此，求為判決：(一)
    被上訴人應將792 號土地如附圖所示編號792-A001部分面積
    415.67平方公尺及同段790 地號土地如附圖所示編號790-A0
    01部分面積23.86 平方公尺上面積共439.53平方公尺之建物
    交還上訴人。(二)確認上訴人就792 號土地如附圖所示編號79
    2-A001部分面積415.67平方公尺有法定地上權存在。原審判
    決上訴人全部敗訴，上訴人提起上訴，聲明廢棄原判決，請
    准如上述之請求。
二、被上訴人則以：系爭豬舍並非上訴人出資興建，且792 號土
    地原登記為李進發所有，伊信賴此一登記而買受，不容上訴
    人以其與李進發間有信託關係存在，而對伊主張792 號土地
    為其所有。上訴人既非792 號土地之所有人，即無民法876
    條第1 項視為已有地上權設定之適用，上訴人主張其就792
    號土地有法定地上權存在，難謂有理由等語，資為抗辯。
三、兩造不爭執事項：
  (一)訴外人及執行債權人合作金庫商業銀行聲請原審法院以95年
    度執字第8889號拍賣抵押物事件，對執行債務人李進發名下
    坐落屏東縣麟洛鄉○○段738 、785 、786 、792 、793 、
    794、795、798、799、800、801、937地號土地（下稱792號
    等12筆土地）暨地上同段15建號建物暨暫447 建號未保存登
    記建物，及執行債務人李聯峰名下坐落同段787 地號土地為
    強制執行時，以792 號土地上之系爭豬舍亦為李進發所有，
    而一併請求查封拍賣，由被上訴人拍定（系爭豬舍即為暫44
    7 建號建物之一部），於96年12月5 日點交完畢（按：上訴
    人就系爭豬舍以外之暫447 建號建物部分，另以合作金庫商
    業銀行及李進發為被告提起異議之訴，請求確認所有權不存
    在等事件，經原審法院97年重訴字第50號判決上訴人敗訴，
    上訴人提起上訴，由本院另案審理中）。
  (二)792 號土地（重測前為麟洛段450-835 地號）上原有農場段
    14建號（重測前為麟洛段166 建號，面積373.7 平方公尺，
    磚造蓋鉛皮平房），於95年7 月3 日屏東縣屏東地政事務所
    依屏東地方法院95年6 月9 日屏院惠民執務字第8889號函辦
    理建物勘測時，因發現農場段14建號建物已拆除重建，故屏
    東縣屏東地政事務所於95年12月8 日以屏登字第197680號登
    記案辦理建物滅失登記。
四、兩造爭執之事項：系爭豬舍是否為上訴人出資興建而為上訴
    人所有？倘是，能否類推適用民法第876 條第1 項之規定，
    視為就其坐落土地已有地上權之設定？
五、本院判斷：
  (一)上訴人主張系爭豬舍為其出資所建，雖舉證人李進發證述：
    （你母親買792 地號土地也同時買土地上的房屋？）是的。
    （你有無看到那棟房屋？）買完不久我有看過那棟房屋。（
    那棟房屋可不可以住人？）可以。（林榮華有無住在該房屋
    ？）有住在那邊一段時間，直到生病才離開。．．（實際上
    出資購買土地房屋的人是否你父親？）是我母親，因為我們
    家的經濟大權都在我母親的手裡。（當時房子有牆壁？）有
    。（牆壁何時打掉？）大概民國66年賽洛馬（瑪）颱風侵襲
    後破破爛爛，才逐漸打掉（現在的屋頂跟先前的屋頂是否相
    同？）原來的屋頂還在，上面還加蓋鐵皮浪板。（何人加蓋
    ？）我母親。（後來有無在該處養豬？）70幾年以後有在該
    處養豬。（有無豬圈？）豬舍是使用活動的柵欄，可以隨時
    移動或拆除等語。惟查，系爭豬舍坐落之792 號土地登記為
    李進發所有，李進發係執行債務人且為上訴人之子，關係密
    切，難免有偏頗之情；且系爭豬舍乃被上訴人所拍定「暫44
    7 建號建物」之一小部分（見原審卷第49至48頁所附屏東地
    政事務所95年7 月3 日建物測量成果圖上，大批豬舍中Ｋ部
    分豬舍中一部分），而792 號土地上原有農場段14建號磚造
    蓋鉛皮平房1 棟業已滅失不存在，固為兩造所不爭執（原審
    卷第23、119 頁），惟李進發上開有關系爭豬舍證述情節，
    核與上訴人先前於97年2 月18日具狀起訴請求被上訴人交還
    坐落屏東縣麟洛鄉○○段792 等12筆土地上之房屋（豬舍等
    一樓房屋）時，主張其自60年間於上開12筆土地上興建畜舍
    等情（見本院卷第37、38、41、42頁，上訴人嗣後已撤回起
    訴）不符，李進發證述系爭豬舍係於66年賽洛馬颱風來襲後
    打掉牆垣經上訴人加蓋鐵皮浪板所建，已屬難信。
  (二)上訴人雖提出台灣電力公司屏東區營業處97年1 月17日屏核
    證字第97011705號函，證明系爭豬舍係以其名義申裝電錶用
    電，據而主張系爭豬舍係其出資所建而為其所有。惟查：上
    開函件記載用電電號：00-00-0000-000，根據用電查詢檔所
    登載用電地址為：麟洛鄉○○○段450 號，係於76年4 月裝
    錶供電，96年11月27日廢止用電等情（原審卷第121 頁），
    而792 號土地重測前為麟洛段450-835 地號，自難認該電錶
    與系爭豬舍有關。且用電戶名係申請用電人之名稱，與房屋
    所有權人並非當然屬於同一人，上訴人據而主張系爭豬舍確
    係伊申裝電錶用電，該豬舍即係伊出資興建而為其所有云云
    ，洵不足取。
  (三)上訴人雖另提出65年度支票日曆乙本，主張該日曆內載明購
    買建材之日期、受款人名稱、支票號碼、金額、支票帳號，
    並註明建材名稱，證明原審法院95年度執字第8889號執行事
    件案「暫447 建號建物」未保存登記房屋之出資建築人為伊
    ，並引用李淑英於另案證詞，證明上開支票日曆本內全部支
    票資金均係上訴人提出等節，惟為被上訴人所否認。查上訴
    人所提支票日曆係關於65年1 月1 日至65年12月31日間資金
    流動之記載，李淑英於本院另案98年度上字第50號第三人異
    議之訴事件審理時，縱證述：65年支票日曆係其記載，該年
    度共八千三百五十四萬五千四百六十七元支票付款中建築系
    爭豬舍等支出八百二十九萬一千四百五十一元等語，均與上
    訴人就系爭豬舍歷往所述興建時間，或為61、62年間，或為
    66 年 間之時間不符，要難以支票日曆簿之記載及李淑英之
    證詞，認上訴人出資興建系爭豬舍。上訴人聲請訊問其會計
    李淑英，證明上開支票日曆本內全部支票資金均係上訴人提
    出一節，本院認與待證事實之直接關聯性無涉，無調查之必
    要。
  (四)綜上，上訴人所提證據均無法證明系爭豬舍為其出資所興建
    ，以包括系爭豬舍在內之暫447 建號未保存登記建物，其
    鑑估價格約為2285萬元，最終拍定之價格亦有1170萬元，價
    值不菲，倘系爭豬舍係上訴人所建，衡諸常情，上訴人或其
    子李進發、李聯峰理應於執行程序進行中為反對表示，惟上
    訴人及李進發、李聯峰在執行程序終結前均未曾向執行法院
    陳報該建物係上訴人所有，上訴人亦未在執行程序終結前提
    起異議之訴，李進發更於拍定後在點交程序陳稱：李聯峰出
    國不在場，其可代為協商處理，現場建築均無損壞，且祖先
    神明牌位均放在此處，希望能延長點交時間等語（原審卷第
    132 頁所附96年10月9 日執行筆錄），益證上訴人主張系爭
    豬舍係其出資所建，不合情理，殊難採信。
  (五)又按設定抵押權時，土地及其土地上之建築物，同屬一人所
    有，而僅以土地或僅以建築物為抵押者，於抵押物拍賣時，
    視為已有地上權之設定，民法第876 條第1 項前段固定有明
    文。惟地上權之發生，有基於法律行為者，例如本於契約而
    設定地上權是，有基於法律之特別規定而發生地上權是，此
    即所為法定地上權。故法定地上權，必須合於法律之特別規
    定，始能發生；且物權除本法或其他法律有規定外，不得創
    設，民法第757 條定有明文，是以本於類推適用而認為有法
    定地上權存在，應非法之所許（最高法院77年度台上字笫19
    16號判決意旨參照）。上訴人雖以792 號土地實係伊出資購
    買而信託登記在其子李進發名下，系爭豬舍係其出資興建而
    為其所有，李進發僅以792 號土地設定抵押權，以致於抵押
    物拍賣時，由被上訴人取得792 號土地，造成該土地及其上
    豬舍異其所有人，應類推適用民法第876 條第1 項規定，視
    為已有地上權登記云云。惟系爭豬舍並非上訴人出資興建，
    已如前述，上訴人據而主張792 號土地及系爭豬舍均為其所
    有，已難採信。且792 號土地既登記為李進發所有，而以李
    進發為其法律上之所有權人，則縱令792 號土地係上訴人信
    託登記在李進發名下，上訴人復係該土地上系爭豬舍之所有
    人，依上開說明，亦無類推適用民法第876 條第1 項視為已
    有地上權設定之餘地。
六、綜前所述，上訴人依民法第767 條之規定請求被上訴人交還
    系爭豬舍，並請求確認就792 號土地如附圖所示編號792-A0
    01部分面積415.67平方公尺有法定地上權存在，均屬無據，
    不應准許。原審為上訴人敗訴之判決，核無違誤，上訴意旨
    指摘原判決不當，求予廢棄改判，為無理由，應予駁回。至
    上訴人聲請調閱屏東地方法院檢察署97年度他字第172 號及
    97年度偵字第2293號卷暨庭訊錄音帶，查明筆錄上「送」字
    之台語發音如何，與筆錄所載意義是否相同一節，因上訴人
    聲請調閱之案卷，前者係針對麟洛鄉○○段796 號國有地是
    否涉及竊佔問題，後者係就同段796 、797 、802 、803 四
    筆國有地上豬舍被拆除是否涉及毀棄損壞問題為調查，與本
    件農場段792 號土地無涉，本院認無調查之必要；兩造其餘
    攻防及舉證，於判決結果不生影響，無再逐一論述，附此敘
    明。
七、據上論結，本件上訴為無理由，依民事訴訟法第449 條第1
    項、第78條，判決如主文。
中    華    民    國    99    年    7     月    7     日
                            民事第六庭
                                審判長法官  許明進
                                法      官  李炫德
                                法      官  徐文祥
以上正本證明與原本無異。
本件不得上訴。
中    華    民    國    99    年    7     月    8     日
                                書  記  官  梁雅華

司法院資訊處製作；財團法人民間司法改革基金會備份。
